【裁判字號】    92,上易,620
【裁判日期】    921022
【裁判案由】    偽造文書
【裁判全文】
臺灣高等法院臺南分院刑事判決              九十二年度上易字第六二號    Ｃ
      上  訴  人
      即  被  告  甲  ○  ○
右上訴人因偽造文書案件，不服臺灣嘉義地方法院九十一年度易字第五五一號中華民
國九十二年五月二十日第一審判決（起訴案號：臺灣嘉義地方法院檢察署九十一年度
偵字第三一０八號），提起上訴，本院判決如左：
      主      文
上訴駁回。
乙○○緩刑貳年。
      事      實
一、甲○○前因竊盜案，經本院於民國八十一年七月三十日以八十年度易字第一三五
    七號判處有期徒刑二年六月確定，並於八十五年四月二十三日縮刑期滿執行完畢
    ，猶不知悔改，明知其於八十九年間對丙○負有新臺幣（下同）十八萬元之本票
    債務迄未清償，嗣因丙○聲請本院准許對甲○○為本票強制執行（九十年三月二
    十二日九十年度票字第四二七號民事裁定），將於九十年四月十八日確定，詎甲
    ○○於收受上開裁定後，竟為脫免其財產遭債權人丙○強制執行，遂與其父乙○
    ○共同基於使公務員登載不實之共同犯意聯絡，明知其等間就甲○○所有坐落嘉
    義縣太保市○○段五五０之三號土地全部及其上建物即門牌號碼為嘉義縣太保市
    太保里太保一一四號房屋（未辦理保存登記）應有部分二分之一並無買賣之事實
    ，仍利用不知情之代書龔桂芳，於九十年四月十七日書立買賣契約書，並於九十
    年四月二十五日持以向嘉義縣水上地政事務所申請辦理所有權移轉登記予乙○○
    ，使不知情之嘉義縣水上地政事務所之承辦公務員，於九十年四月二十七日將上
    開不實事項登載於其職務上所掌之公文書即系爭第五五０之三號土地登記簿上，
    足以生損害於地政機關對土地管理業務之正確性及丙○之權益。
二、案經丙○訴請臺灣嘉義地方法院檢察署檢察官偵查起訴。
      理      由
一、訊據上訴人即被告甲○○、乙○○固坦承有委託代書辦理前開所有權移轉登記，
    惟矢口否認右揭犯行，甲○○辯稱：我欠別人錢，用我的房子跟我父親借錢，我
    父親就說再給我一百萬元，房地則過戶給他，所有權移轉登記是真實的云云；乙
    ○○則辯稱：這筆房地甲○○賣我一百萬，再加上之前在八十三年到八十七年間
    陸續給他五百多萬元，因為他做生意虧錢，後來他錢都沒還我，我就說要把土地
    要回來，並不知道他欠丙○十八萬元的事云云。
二、經查：
（一）被告甲○○以其所有坐落嘉義縣太保市○○段五五０之三號土地全部及其上建
      物即門牌號碼為嘉義縣太保市太保里太保一一四號房屋（未辦理保存登記）應
      有部分二分之一，移轉予被告乙○○之事實，除據被告甲○○、乙○○自白不
      諱外，且有證人龔桂芳於原審調查時證稱：是甲○○、乙○○在九十年四月十
      七日來找我辦的，買賣契約書也是當天寫的等語（見原審卷第五五頁），且有
      土地登記申請書一份、買賣契約書一份、土地所有權狀一份（均影本）等附卷
      可參，堪為可採。
（二）查被告乙○○於偵查時先稱：「忘了何時他說要做生意，要拿他右述名下土地
      去借款，我不同意，就從太保市農會一次領二百多萬元出來，加上我身上一百
      多萬元，共四百多萬元一次交給他」（見九十年度發查字第五五四號偵查卷第
      十八頁）等語，又稱：「（問：你兒子甲○○有無向你借錢？）有，將近四百
      萬元」、「（問：何時向你借款借多少？）時間都忘記了，陸續向我拿了三、
      四次，大概一百萬左右，因為我八十四年賣了一塊土地一千二百萬元，我將現
      金放在家裡，直接拿給我兒子，都沒有從行庫提領金錢」、「（問：現金在何
      處交給你兒子？）都在我家裡」（見九十一年度他字第四四號偵查卷第十五頁
      背面）等語，於原審調查時又改稱：伊兒子從八十三年到八十七年間陸續跟伊
      借了五百多萬，最少一次十五萬元、三十萬元，最多一百多萬元，都是伊從農
      會領出來的等語（見原審卷第二六及第二七頁），復參以被告甲○○於偵查時
      供稱：「（問：借款是現金或戶頭？）有現金，有匯戶頭，大概有二十次，現
      金部分大概有三百萬元，都在家裡拿，是我父親從太保農會領出來的，匯款有
      一次一百萬元」（見九十一年度他字第四四號偵查卷第十五頁背面）等語，可
      知被告乙○○就其借予被告甲○○之款項數額、次數、來源，前後供述均不相
      符，亦核與被告甲○○所言相佐；次查，被告乙○○先於偵查中供稱：「（問
      ：市價六百萬，為何只賣一百萬？）我兒子要賣別人，我不同意，怕祖先牌位
      沒處放，兒子賣父親房地，怎能賣太貴」（見九十年度發查字第五五四號偵查
      卷第九八頁），復於原審調查時改供稱：「（問：說要賣該土地給你，是何人
      說的？）那是我兒子都沒有把錢還給我，我就說要把土地要回來」（見原審卷
      第二八頁）等語，而被告甲○○則於原審調查時稱：「我欠別人錢，用我的房
      子跟父親借，我父親就說再給我一百萬元」、「（問：為何只給你一百萬？）
      他身上沒有錢，我要拿土地去借，他說不要」（見原審卷第三十及第三一頁）
      等語，益見二人就議定低於市價之買賣價額原因，供述亦屬迥異；再者，被告
      甲○○既因經濟狀況不佳，已向被告乙○○借款數年，被告乙○○豈有不顧其
      子負債累累，收回先前所贈與房地，僅給付低額價金之理？是被告等稱其等間
      有買賣行為，顯與常情有違，難為可採。
（三）被告甲○○雖於原審調查中陳稱：「（問：你跟父親借一百萬元是要還別人，
      丙○已經聲請強制執行，你為何不先還？）丙○還有收利息錢，且他要告我，
      我也不知道」（見原審卷第三一及第三二頁）等語，惟查，被告甲○○就收受
      一百萬價金後，是否已清償其他債權人之債務、債權人為誰，均無法提出確切
      證據以實其說，又嘉義地方法院裁定准許本票強制執行之裁定於九十年四月十
      八日確定，有該院民事裁定確定證明書一紙在卷足憑，被告甲○○確已收受該
      裁定，亦為其所自承，觀之上開被告二人間買賣前開房地契約及為所有權移轉
      登記聲請之時間點，分別為九十年四月十七日及九十年四月二十五日，係在嘉
      義地方法院裁定准許本票強制執行之裁定後，且渠等書立契約之日距前揭裁定
      確定之日不過一日，時間緊接，顯見渠等係於收受准許本票裁定後，為免上開
      房地遭告訴人強制執行，始為通謀虛偽買賣甚明。
（四）被告甲○○、乙○○間之所有權移轉登記應係虛偽，已如前述，其等乃父子關
      係，同屋共居，被告乙○○當知悉丙○聲請本票裁定，即將取得強制執行名義
      ，而為保住被告甲○○之房地始與其共謀而為虛偽登記，使丙○之債權無法求
      償，否則焉有如此大費周章，將先前已於八十九年九月十三日贈與被告甲○○
      之房地收回之必要，被告乙○○雖辯稱其不知情，亦不值採信。再查，被告乙
      ○○於九十年七月十二日，復將系爭房地贈與並移轉登記予被告甲○○之子即
      時年僅三歲之王吉清，足認被告乙○○於原審審理時辯稱：伊因為老了怕沒有
      依靠，始提議過戶給伊，以後伊還可以賣房子過生活云云，不可採信，益證被
      告甲○○、乙○○間之所有權移轉登記確係虛偽買賣甚明。
（五）綜上所述，被告等所辯顯係卸責之詞，不足採信，本案事證明確，被告二人犯
      行，均堪認定。
三、核被告甲○○、乙○○所為，其明知彼等間並無買賣之事實，竟向地政事務所申
    請所有權移轉登記，而使嘉義縣水上地政事務所人員將此不實事項，登載於職務
    上所掌之公文書，係犯刑法第二百十四條之使公務員登載不實罪。甲○○與乙○
    ○間，有犯意聯絡、行為分擔，均為共同正犯。彼等委請不知情之龔桂芳代為向
    地政事務所申辦，係間接正犯。又被告甲○○前因竊盜案，經臺灣嘉義地方法院
    於八十一年七月三十日以八十年度易字第一三五七號判處有期徒刑二年六月確定
    ，並於八十五年四月二十三日縮刑期滿執行完畢，此有臺灣高等法院被告全國前
    案紀錄表在卷可稽，本件被告二人於九十年四月十七日利用龔桂芳著手實施犯罪
    ，至九十年四月二十七日登記完畢止，為犯罪之完成，故應認渠等犯罪始點為九
    十年四月十七日，是被告甲○○於五年內再犯本件最重本刑為有期徒刑以上之罪
    ，為累犯，應依刑法第四十七條之規定加重其刑。
四、原審以被告二人罪證明確，因予適用刑法第二十八條、第二百十四條、第四十七
    條、第四十一條第一項前段、罰金罰鍰提高標準條例第一條前段、第二條之規定
    ，並審酌被告二人之智識程度、犯罪手段、犯罪所得利益，及犯後均狡卸其詞，
    毫無悔意等情，分別量處被告甲○○有期徒刑五月，被告乙○○有期徒刑四月，
    併諭知易科罰金之折算標準，以資懲儆。本院核其認事用法均無違誤，量刑亦稱
    妥適，被告二人上訴意旨猶執前詞否認犯罪，為無理由，應予駁回。
五、末查被告乙○○前於八十一年間雖因賭博罪，經臺灣嘉義地方法院法院判處有期
    徒刑六月，罰金三萬元，並諭知易服勞役之折算標準，此有臺灣高等法院被告全
    國前科紀錄表附卷可稽，但於該罪刑執行完畢後，五年以內未曾受有期徒刑以上
    刑之宣告，且本件被告乙○○係已達七十歲之年邁老人，為其兒子即共同被告甲
    ○○之故，一時失慮始觸犯刑章，經此偵審程序教訓，應知警惕諒無再犯之虞，
    本院認所宣告之刑，以暫不執行為適當，併諭知緩刑貳年，以勵自新。
據上論斷，應依刑事訴訟法第三百六十八條、刑法第七十四條第二款，判決如主文。
本案經檢察官劉欽銘到庭執行職務。
中    華    民    國      九十二      年      十      月      二十二    日
                                  臺灣高等法院臺南分院刑事第三庭
                  審判長法官  陳    義    仲
                                            法官  宋    明    蒼
                                            法官  楊    子    莊
右正本證明與原本無異。
不得上訴。
                                      法院書記官  王    全    龍
中    華    民    國      九十二      年      十      月      二十三    日
附錄法條：
刑法第二百一十四條：明知為不實之事項，而使公務員登載於職務上所掌之公文書，
                    足以生損害於公眾或他人者，處三年以下有期徒刑、拘役或五
                    百元以下罰金。


司法院資訊處製作；財團法人民間司法改革基金會備份。
